臺灣高等法院臺中分院民事判決
110年度重上字第232號
上  訴  人  建展營造股份有限公司

法定代理人  陳世軒
訴訟代理人  王有民律師
複  代理人  曾澤宏律師
被  上訴人  劉元盛
上列當事人間請求損害賠償事件，上訴人對於中華民國110年9月
27日臺灣臺中地方法院109年度重訴字第503號第一審判決提起上
訴，本院於111年9月13日言詞辯論終結，判決如下：    
    主      文
上訴駁回。
第二審訴訟費用由上訴人負擔。
    事實及理由
壹、程序部分：
    被上訴人經合法通知，未於言詞辯論期日到場，且核無民事
    訴訟法第386條各款所列情形，爰依同法第463條準用第385
    條第1項前段規定，依上訴人之聲請，由其一造辯論而為判
    決。　　
貳、實體部分：
一、上訴人主張：伊之法定代理人陳世軒為承攬○○○○工業股份有
    限公司（下稱○○公司）「高雄廠設備拆除及土壤地下水整治
    工程」（下稱系爭工程），曾延攬被上訴人擔任伊之董事長
    1年。被上訴人於上開期間負責綜理伊之業務、財務，並保
    管伊之公司大、小章、臺灣銀行大里分行活期存款帳戶（帳
    號：000000000000號，下稱系爭活期存款帳戶）及臺灣銀行
    大里分行甲存帳戶（帳號：000000000000號，下稱系爭甲存
    帳戶）之支票簿4本。○○公司於民國103年7月22日、103年9
    月1日分別匯款新臺幣（下同）8,399,860元、12,599,910元
    （共計20,999,770元，下合稱○○工程款）至系爭活期存款帳
    戶，用以支付系爭工程之工程款。詎被上訴人以自系爭活期
    存款帳戶提領現金後，自行花用或匯款、無摺存款至其親友
    帳戶；或開立附表序號①至㊱所示之支票予他人，再將系爭活
    期存款帳戶內之款項轉帳至系爭甲存帳戶內，供他人兌現上
    開支票等方式，侵占應歸屬伊之○○工程款，使伊受有財產上
    損害，爰先位依民法第179條規定、備位依民法第184條第1
    項前段規定、再備位依民法第184條第1項後段規定，擇一求
    為命被上訴人給付伊20,999,770元之判決（原審為上訴人一
    部勝訴、一部敗訴之判決，即判命被上訴人應給付上訴人89
    萬元本息，並為准、免假執行之宣告。上訴人就其受敗訴判
    決部分不服，提起上訴，並具狀表示原主張先位依民法第17
    9條規定、備位依民法第184條第1項前段規定、再備位依民
    法第184條第1項後段規定，求為擇一有利判決，減縮民法第
    184條第1項前段、後段規定不再主張權）。並上訴聲明為：
    ㈠原判決不利上訴人部分廢棄；㈡上開廢棄部分，被上訴人應
    再給付上訴人20,109,770元，及自起訴狀繕本送達翌日起至
    清償日止按年息5％計算之利息；㈢願供擔保，請准宣告假執
    行。【被上訴人敗訴部分（即附表編號1之2、4及序號⑭、㉔
    支票）未據上訴，已告確定】
二、被上訴人未於原審及本院之準備程序、言詞辯論期日到場，
    亦未提出書狀作何聲明或陳述。
三、得心證之理由：
  ㈠上訴人應就「被上訴人使用系爭活期存款帳戶內款項，而侵
    害上訴人財產權之行為，與上訴人公司業務無關」部分負舉
    證責任：
　⒈按依不當得利之規定請求受益人返還其所受領之利益，原則
    上應由受損人就不當得利請求權成立要件中「無法律上之原
    因」，即對於不存在之權利而為給付之事實負舉證責任，至
    所謂侵害型不當得利（又稱權益侵害之不當得利），乃指無
    法律上之原因，侵害歸屬他人權益內容而獲有利益。由於侵
    害歸屬他人權益之行為，本身即為無法律上之原因，主張依
    此類型之不當得利請求返還利益者（即受損人），固無庸就
    不當得利成立要件中之無法律上之原因舉證證明，惟仍須先
    舉證受益人取得利益，係基於受益人之「侵害行為」而來，
    必待受損人舉證後，受益人始須就其有受利益之法律上原因
    ，負舉證責任，方符舉證責任分配之原則（最高法院105年
    度台上字第1990號判決意旨參照）。是於侵害型不當得利中
    ，受損人雖無庸就不當得利請求權之「無法律上原因」成立
    要件為舉證，但不代表受損人全然免除舉證責任，其仍須先
    舉證證明受益人之行為屬侵害行為。
　⒉本件上訴人主張被上訴人以如附表所示之方式，不法侵占上
    訴人系爭活期存款帳戶內之○○工程款，而依民法第179條規
    定請求被上訴人返還20,999,770元，依上開說明，上訴人自
    應先就被上訴人為不法侵占行為負舉證責任。且上訴人主張
    為承攬○○公司之系爭工程而延攬被上訴人擔任伊之董事長1
    年，此期間由被上訴人負責綜理上訴人之公司業務、財務，
    並保管上訴人之公司大、小章及系爭活期存款帳戶、系爭甲
    存帳戶之支票簿4本。則被上訴人負責綜理上訴人公司業務
    及財務期間，以負責人身分就合法持有之上開印章、帳戶款
    項及支票所為之行為核與上訴人公司業務相關，本屬常態事
    實，附表所示款項之流動既在被上訴人負責綜理上訴人公司
    業務及財務期間，上訴人主張該等款項與公司業務無關故係
    被上訴人自行花用並侵占入己，即應證明該款項之使用目的
    與上訴人業務無關。
　⒊上訴人雖主張被上訴人以如附表所示之方式不法侵占如附表
    所示之款項等情，且被上訴人將附表編號1之2、4及序號⑭、
    ㉔支票之款項合計89萬元不法侵占入己等事實，業據原法院1
    06年度易字第584號刑事判決被上訴人犯業務侵占罪，處有
    期徒刑8月，上訴人不服請檢察官提起上訴，經本院109年度
    上易字第952號判決上訴駁回而告確定（下稱系爭刑案），
    有上開刑事判決書在卷可參。然除系爭刑案認定之89萬元以
    外，其餘部分業經系爭刑案以不足證明被上訴人有侵占犯行
    而為被上訴人無罪之判決，僅因該部分事實與前開侵占89萬
    元部分為一罪關係，故為不另為無罪之諭知，此有上開刑事
    判決書附卷可參，並經原法院調取系爭刑案卷宗核閱無訛。
    則系爭刑案中既已就上訴人除附表編號1之2、4及序號⑭、㉔
    支票外之主張為罪證不足之認定，上訴人於本件民事訴訟中
    仍為主張，並向被上訴人請求返還不當得利，自須就被上訴
    人此部分行為為不法侵占行為負舉證責任，即證明該款項之
    使用目的與上訴人業務無關。上訴人主張其就不法侵占之不
    當得利請求權全然無庸負舉證責任，對舉證責任之分配實有
    誤解，要無可採。
　㈡附表序號⑨⑲㉜㉝支票：
　  上訴人主張：103年7月30日，自系爭活期存款帳戶轉帳153
    萬元至系爭甲存帳戶，再由○○○於103年7月30日持支票號碼0
    000000號支票兌現100萬元，用以支付○○○之仲介費；103年8
    月間，自系爭活期存款帳戶轉帳至系爭甲存帳戶，再由○○○
    於103年8月11日持支票號碼0000000號支票兌現320萬元，用
    以支付○○○之仲介費；103年9月間，自系爭活期存款帳戶轉
    帳至系爭甲存帳戶，再由○○○於103年9月1日持支票號碼0000
    000號支票兌現320萬元，用以支付○○○之仲介費；103年9月
    間，自系爭活期存款帳戶轉帳至系爭甲存帳戶，再由○○○於1
    03年9月1日持支票號碼0000000號支票兌現530萬元，用以支
    付○○○之仲介費（即附表序號⑨⑲㉜㉝支票），基於債之相對性
    ，仲介費債務係存在於○○○與陳世軒、被上訴人之間，並非
    存在於○○○與上訴人之間，此與上訴人因○○○介紹而取得系爭
    工程要屬二事，不能混為一談。被上訴人未經上訴人同意，
    進而開立上開4紙支票交付○○○，用以支付被上訴人應負之仲
    介費債務，為此受有仲介費債務清償之利益，不能認為具有
    正當性。且上訴人帳戶中之款項足以支付○○○之仲介費3,500
    萬元，無需再向○○○借款云云（本院卷第54至55頁）。惟查
    ：
　⒈被上訴人於系爭刑案辯稱：在系爭工程之前，陳世軒和伊就
    約定好要在得標後一週內給伊6,300萬元去支付仲介費，因
    伊是透過訴外人○○○和○○○，協調取得系爭工程，故其中3,50
    0萬元是給○○○作為介紹費。而之前本來協議要給○○○做○○的
    合約，後來陳世軒說他要做，而○○○也出一支牌，所以協議
    給○○○2,350萬元作為補償費，另剩下的450萬元就是伊的。
    但陳世軒只有給伊2,350萬元，就說沒有資力不再支付，導
    致伊沒有錢可以給○○○，也沒有辦法支付訴外人○○○等3名員
    工的薪水和公關費用，所以伊先向他人調借1,100萬元，於
    開立系爭甲存帳戶後，再開立上訴人之支票還款及支付○○○
    的仲介費，起訴書附表所列款項都是伊支出的，但伊都是用
    在支付○○○、○○○的費用，還有拆照及額外的費用，所有的支
    出都花在上訴人的系爭工程；系爭工程做了23億元多，其是
    介紹人，迄今仍未分到任何款項，告訴人（即上訴人）猶對
    其提出告訴，顯不公平，且由卷內款項流向上訴人來看，自
    然係供上訴人公司業務之用，被上訴人並無任何侵占行為等
    語。參酌訴外人○○○於系爭刑案第一審審理時證稱：系爭工
    程係透過伊介紹，伊帶被上訴人和○○○去業主辦公室交涉，
    被上訴人再拿上訴人的公司牌來投標，除了系爭工程外，還
    有台塑高雄廠全廠區拆除及地下水整治工程也是伊介紹被上
    訴人去投標；台塑工程伊收4,600萬元介紹費、系爭工程伊
    收3,500萬元介紹費；台塑工程的介紹費係由被上訴人帶伊
    去陳世軒家裡收錢，系爭工程的介紹費是被上訴人拿大約90
    0萬至1,000萬現金跟上訴人支票去伊家給伊，但支票有部分
    因存款不足無法兌現，被上訴人為了兌現票款就向伊借錢，
    伊借給被上訴人後再兌現支票；○○○係伊妹妹，○○○係伊向他
    調錢借給被上訴人，而○○○是○○○的妹婿，○○○有好幾個帳戶
    在使用，伊向○○○調錢的時候，他會用其他帳戶代收，被上
    訴人在工程開始做之前，因為沒有辦法兌現支票，所以向伊
    借過錢，103年5月30日、6月10日、6月20日、9月1日伊和○○
    ○匯款100萬元、800萬元、300萬元、40萬元至上訴人公司帳
    戶，就是被上訴人向伊借錢給上訴人周轉，這些錢後來都還
    了，被上訴人是開上訴人的支票還款的；而○○○有一天到工
    地去，跟伊說工程款是他的，伊有跟他說這是伊的工程，伊
    才知道有這個人，他的意思是被上訴人和他有金錢關係，被
    上訴人是說因為當初他從○○○那邊得到伊的電話，他打電話
    給伊做成這個工程，所以他有付錢給○○○，後來伊找朋友和
    陳世軒夫妻及○○○派來的人協調，協調結束後，陳世軒說他
    跟○○○派來的人說已經給他2,000多萬元，又不是沒有錢給他
    ，所以後來又簽了1張協議書，約定做好以後如果有賺錢再
    分給他利潤，系爭刑案之交查卷二的個別股東股利分配書，
    其中2,350萬元就是付給○○○的部分，陳世軒要先扣回來，另
    外2,000萬元指的應該是另一個台塑的案子等語（見系爭刑
    案一審卷二第195至222頁），核與前開被上訴人所辯大致相
    符。足徵被上訴人於擔任上訴人董事長之期間，確實為了支
    付○○○3,500萬元之仲介費等款項，而有向○○○借款之情事，
    並經○○○再向訴外人○○○、○○○等人借款予被上訴人應急。是
    附表序號⑨⑲㉜㉝所示以○○○、○○○、○○○帳戶兌現支票款項部分
    ，要屬被上訴人為支付○○○仲介費或清償向○○○墊支款項以支
    付仲介費之本金、利息無訛。且上訴人為承攬系爭工程而延
    攬被上訴人擔任上訴人董事長，則被上訴人為求系爭工程能
    順利為上訴人所得標，支付介紹人仲介費，自屬與系爭工程
    業務相關，且為上訴人可預見有必要支出之款項，況被上訴
    人斯時為上訴人之董事長，綜理上訴人公司業務及財務，其
    為公司利益支付費用而開立支票，自無須另行取得上訴人同
    意。上訴人此部分主張，要無可採。
　⒉上訴人雖另主張：上訴人尚有自○○資源科技有限公司、誠陽
    環保科技有限公司取得款項3,450萬元（下稱系爭○○款項）
    ，足夠支付○○○之仲介費，無再向○○○借款之必要，且該仲介
    費屬陳世軒與被上訴人個人行為，與上訴人無關云云。然上
    訴人所收取之系爭○○款項並非一次取得，而係分批匯款至系
    爭活期存款帳戶乙節，為上訴人所不爭執（見原審卷第73頁
    ），核與被上訴人所辨稱：伊要付仲介費給○○○，但開給○○○
    的支票錢不夠，陸續從誠陽公司取得款項，就存到上訴人帳
    戶等語（見系爭刑案交查卷一第165至166頁）相符。則被上
    訴人先行向○○○借款待陸續收取系爭○○款項後再為還款，核
    與常情無違。另陳世軒與被上訴人既為上訴人之前後負責人
    ，渠等約定支付該仲介費之目的，是為使上訴人順利取得系
    爭工程之施作，自與上訴人公司業務相關，上訴人此部分主
    張，自不可採。
　⒊上訴人又主張：○○○取得之款項合計3,608萬元，與被上訴人
    所答辯內容合計共支付3,840萬元不符云云。然○○○亦證稱：
    被上訴人以現金約900萬元至1,000萬元支付，其餘另以上訴
    人之支票支付等語（見系爭刑案一審卷二第206頁）。足見
    被上訴人支付○○○之仲介費有以現金支付，另有以上訴人之
    支票支付。而○○○收取該仲介費用之事距今已久，○○○所述亦
    僅大略記憶被上訴人支付之現金數額範圍，無法精準計算被
    上訴人實際交付之現金數額，應可採信。參以被上訴人與○○
    ○所述之數額差異比例非大，○○○明確證稱：伊○○工程的介紹
    費，被上訴人有拿上訴人公司支票支付，票有兌現可以查出
    來等語（見系爭刑案一審卷二第208頁），而附表序號⑨⑲㉜㉝
    支票之總額為975萬元，未逾○○○介紹費3,500萬元額度，自
    無從以該款項之差額，即認○○○所述不可採信，亦難認被上
    訴人未將此款項用於系爭工程之業務，上訴人此部分主張，
    亦不足採。
  ㈢附表編號4、11、17：
　　上訴人又主張：被上訴人於103年7月28日，自系爭活期存款
    帳戶提領現金20萬元；103年8月4日，自系爭活期存款帳戶
    提領現金50萬元；103年8月14日，自系爭活期存款帳戶提領
    現金3萬元（即附表編號4、11、17），均未經被上訴人舉證
    說明其用途，亦未提供此部分用途之發票，難認被上訴人此
    部分提領款項之行為與上訴人公司業務有關，被上訴人取得
    該款項不具法律上之原因云云（見本院卷第47至48頁）。查
    ，一般公司常有突發金錢需求，多會準備固定金額之現金在
    公司，無庸每次前往金融機構提領，此為一般商業經營之常
    態，而被上訴人於103年起擔任上訴人公司負責人，綜理上
    訴人公司業務及財務，並持有公司帳戶，自公司帳戶中提領
    現金作為上訴人公司所用，非不能想像。自無從單以上開款
    項由被上訴人於系爭活期存款帳戶所提領，即認被上訴人有
    不法侵占之行為。況上訴人就此又未提出相關舉證，自無從
    採信。
　㈣附表編號1之1、8之1、8之2：
　　上訴人又主張：上訴人之系爭活期存款帳戶於103年7月22日
    ，有轉帳20萬元至被上訴人於臺灣銀行申設之帳號00000000
    0000號帳戶；103年7月30日，有轉帳2萬元至被上訴人於匯
    豐銀行申設之帳號00000000000000號帳戶；103年7月30日，
    有轉帳15萬元至被上訴人於匯豐銀行申設之帳號0000000000
    0000號帳戶（即附表編號1之1、8之1、8之2），被上訴人未
    舉證說明上開款項之用途，亦未提供此部分用途之發票，難
    認被上訴人此部分轉帳行為與上訴人公司業務有關，被上訴
    人取得該款項不具法律上之原因云云（見本院卷第48頁）。
    然金錢流向與該款項之用途並無直接相關，尚無從單以上開
    款項轉帳入被上訴人帳戶，即認被上訴人有不法侵占行為。
    況依上訴人公司負責人陳世軒於原審證稱：當初純粹為了招
    攬○○公司之系爭工程才找被上訴人來當董事長，並有講好系
    爭工程的盈餘由伊分25％、○○○50％、被上訴人25％，雖然系爭
    工程已經結束，但盈餘分配部分還未結算，伊並未答應要給
    被上訴人2,350萬元介紹費；系爭刑案交查卷二第120頁之10
    4年1月15日利潤分配書中第3點中段記載「乙股東已先領二
    仟萬元」，其上的2,000萬元就是被上訴人從系爭活期存款
    帳戶中偷領的總額，主要意旨就是被上訴人以後要分利潤時
    要扣掉這2,000萬元等語（原審卷一第110至111頁、第117頁
    、第125至126頁）。可見陳世軒為承攬系爭工程，而招攬被
    上訴人擔任上訴人公司負責人，並與被上訴人約定各自所得
    之系爭工程盈餘比例，雖各自對系爭工程之利潤數額尚未結
    算，但被上訴人使用自系爭活期存款之款項，已經陳世軒認
    定為被上訴人所應分配之盈餘，結算時要扣除，則該款項既
    為被上訴人所應分得之利潤，自難謂其有額外獲利，上訴人
    因而受有額外損害。而上訴人又未舉證證明被上訴人此部分
    所為係與公司業務無關，故其主張無從認定。
　㈤附表編號1之3：
　　上訴人又主張：上訴人之系爭活期存款帳戶於103年7月22日
    ，有轉帳100萬元至○○○於三信銀行申設之帳號0000000000號
    帳戶（即附表編號1之3），而訴外人○○○於系爭刑案中證稱
    其有借款給被上訴人個人，被上訴人將系爭活期存款帳戶内
    之款項顯係用於清償其個人借款債務，與上訴人業務無關，
    縱被上訴人辯稱有替上訴人墊付相關業務費用，但從未將支
    出之發票交付上訴人以記入公司相關財務帳冊，亦無見上訴
    人有向被上訴人借款之股東往來紀錄，被上訴人就個人債務
    清償部分受有利益自屬無法律上原因云云（見本院卷第48至
    49頁）。然○○○分別於103年7月14日、8月4日各匯款114,650
    元、100萬元、180萬元至系爭活期存款帳戶，有系爭活期存
    款帳戶交易明細附卷可參（見系爭刑案一審卷一第169至171
    頁），參以○○○於系爭刑案偵查中證稱：103年7月22日自系
    爭活期存款帳戶轉帳至伊三信銀行帳戶之100萬元，是被上
    訴人對伊之還款，被上訴人都是用上訴人的支票向伊借款，
    等到還款後伊就會將支票代收到其他朋友的帳戶，明細表上
    的簡世軒帳戶部分應該是伊代收到他帳戶等語（見系爭刑案
    交查卷三第354至355頁）。嗣於系爭刑案第二審審理中亦為
    相同情節之證述（見系爭刑案二審卷第167至183頁），並有
    ○○○製作之借款支票明細、臺中商業銀行代收票據明細單各1
    份在卷可參（見系爭刑案交查卷三第363至366頁）。可見被
    上訴人係以上訴人之公司支票向○○○借款，○○○並因而將借款
    轉入上訴人之系爭活期存款帳戶，被上訴人再自系爭活期存
    款帳戶轉帳予○○○作為還款。而系爭活期存款帳戶既係供上
    訴人公司業務往來所使用，該帳戶往來之資金，自應認屬上
    訴人公司業務範圍，而○○○與被上訴人間往來之借貸金錢均
    係以上訴人之系爭活期存款帳戶為之，可見該借款應係用於
    上訴人公司業務所為無訛。上訴人空言否認又未舉證證明該
    部分款項與上訴人業務無關及被上訴人有何侵占行為，其此
    部分主張，要無可採。
　㈥附表序號①④⑩㉞支票：
　　上訴人又主張：103年7月22日，自系爭活期存款帳戶轉帳70
    萬元至系爭甲存帳戶，再由簡世軒於103年7月22日持支票號
    碼0000000號支票兌現70萬元；103年7月28日，自系爭活期
    存款帳戶轉帳50萬元至系爭甲存帳戶，再由簡世軒於103年7
    月28日持支票號碼0000000號支票兌現50萬元；103年7月30
    日，自系爭活期存款帳戶轉帳60萬元至系爭甲存帳戶，再由
    簡世軒於103年7月31日持支票號碼0000000號支票兌現12萬
    元；103年9月1日，自系爭活期存款帳戶轉帳至系爭甲存帳
    戶，再由簡世軒於103年9月1日持支票號碼0000000號支票兌
    現98,000元（即附表序號①④⑩㉞支票），由○○○之證述可知，
    是被上訴人持上開支票向○○○借款，○○○再將票由簡世軒帳戶
    兌現，顯屬私人借款，與上訴人無關。被上訴人持上訴人名
    義之支票作為為被上訴人私人借貸之擔保，應由被上訴人舉
    證「其向○○○借款係返還先前為處理上訴人有關業務」之法
    律上原因云云（見本院卷第55至58頁）。然被上訴人以上訴
    人之公司支票向○○○借款，○○○並因而將借款轉入上訴人之系
    爭活期存款帳戶，顯係上訴人公司業務所需等情，業據前開
    ㈤認定明確。而被上訴人交付之上訴人支票，雖經○○○以簡世
    軒帳戶兌現，亦不影響該借款用途係用於上訴人公司業務所
    為。而上訴人就此又未舉證證明該部分款項與上訴人業務無
    關及被上訴人有何侵占行為，其主張自難認定。況○○○匯入
    系爭活期存款帳戶之金額總計2,914,650元，附表編號1之3
    及附表序號①④⑩㉞用以支付○○○之金額合計2,418,000元，即○○
    ○借款一事，上訴人公司之收入較支出為多，益徵被上訴人
    就此並無個人得利情事，自不構成不當得利。
　㈦附表編號5之1、編號12之1：
　　上訴人又主張：系爭活期存款帳戶於103年7月28日，有轉帳
    550,900元至○○○於彰化銀行申設之帳號00000000000000號帳
    戶；103年8月4日，有轉帳128萬元至○○○於彰化銀行申設之
    帳號00000000000000號帳戶（即附表編號5之1、編號12之1
    ），縱以○○○之證述，僅係說明其與被上訴人間有金錢借貸
    關係，被上訴人又未舉證證明實際上用於籌措仲介費，僅概
    括說明係為返還先前上訴人業務相關用途，不能滿足舉證義
    務，則被上訴人將上開系爭活期存款帳戶内之款項用於清償
    其個人借款債務，被上訴人應就其受有利益具有法律上原因
    負擔舉證責任云云（見本院卷第50至51頁）。然訴外人○○○
    於系爭刑案偵查中證稱：伊彰化銀行帳戶都是伊先生李呈穎
    在使用等語（見系爭刑案交查卷三第313頁）；訴外人李呈
    穎於系爭刑案偵查中證稱：上訴人在102年7月28日、8月4日
    分別轉帳55,0900元、128萬元至○○○的彰化銀行帳戶，是因
    為伊幫被上訴人換票，所以被上訴人還錢給伊等語（見系爭
    刑案交查卷三第314頁），核與○○○前開證稱被上訴人為支付
    仲介費票款而籌借款項之情節大致相符，自無從排除此部分
    金錢流向係基於被上訴人為上訴人支付仲介費票款所為。上
    訴人就此部分主張又未舉證證明，單純臆測之詞，自難認定
    。
　㈧附表編號7：
　　上訴人又主張：系爭活期存款帳戶於103年7月29日，有轉帳
    20萬元至○○○於合作金庫申設之帳號0000000000000號帳戶（
    即附表編號7），但上訴人與○○○並無任何關係，被上訴人未
    提供此部分用途之發票，亦未舉證證明確實用於籌措仲介費
    ，顯然將系爭活期存款帳戶内之款項用於清償其個人債務而
    受有利益，自應就其受有利益具有法律上原因負擔舉證責任
    云云（見本院卷第51至53頁）。然系爭活期存款帳戶既為公
    司業務使用之帳戶，其內款項之流動應認定與公司業務相關
    。上訴人既主張此部分款項係基於被上訴人不法侵占行為而
    由被上訴人所得，自應就此節負舉證責任，已如前述，然上
    訴人就此均未舉證，自無從單以該金錢流向即認其主張有據
    。
　㈨附表編號12之2：
　　上訴人又主張：系爭活期存款帳戶於103年8月4日，有轉帳3
    0萬元至○○○於郵局申設之帳號00000000000000號帳戶（即附
    表編號12之2），經謝耿欣於刑事偵查中證稱伊借款予被上
    訴人，並請被上訴人匯款至伊胞弟○○○帳戶，以清償借款，
    可見被上訴人將系爭活期存款帳戶内之30萬元用於清償其個
    人借款債務，自屬不法侵占行為云云（見本院卷第53至54頁
    ）。然上訴人公司於施作系爭工程時，屢屢因資金不足，而
    有透過被上訴人對外借款週轉之情，甚或連系爭工程之介紹
    費亦為被上訴人向他人借款後始得支付，業據本院認定如前
    。且被上訴人基於上訴人公司業務所需，有開立公司支票對
    外借款之行為，已如前述，則被上訴人基於上訴人公司業務
    所需，未持公司支票即對外借款，亦非不能。則單以謝耿欣
    未持上訴人公司支票或謝耿欣與上訴人無關，均不能作為該
    筆借款為被上訴人與謝耿欣之私人借款之證明。上訴人就此
    主張又未舉證以實其說，單以系爭活期存款帳戶轉帳30萬元
    係用以清償謝耿欣之欠款，尚難認被上訴人就該款項有侵占
    行為。
　㈩附表序號②⑪支票：
　　上訴人又主張：103年7月24日，自系爭活期存款帳戶轉帳11
    萬元至系爭甲存帳戶，再由○○○於103年7月25日持支票號碼0
    000000號支票兌現11萬元；103年7月31日，自系爭活期存款
    帳戶轉帳60萬元至系爭甲存帳戶，再由○○○於103年7月31日
    持支票號碼0000000號支票兌現22萬元（即附表序號②⑪支票
    ），雖依○○○、○○○之證述，被上訴人向○○○借款係用於發放
    員工薪水，然上訴人員工薪水均由上訴人準時發放，從未欠
    薪延付，顯見○○○係借款予被上訴人個人，與上訴人無涉，
    被上訴人開立上訴人名義支票用於清償其個人借款債務，自
    應就其受有具有法律上原因負擔舉證責任云云（見本院卷第
    58至59頁）。而依○○○於系爭刑案偵查中證稱：伊先生○○○之
    前有拿上訴人的票給伊，說被上訴人需要資金發薪水，所以
    拿公司票借款等語（見系爭刑案交查卷三第256頁）；○○○於
    系爭刑案偵查中證稱：103年7月24日上訴人的支票用○○○的
    帳戶兌現，是因為被上訴人拿這張支票向伊借款11萬元，伊
    再把這張支票兌現到○○○的帳戶等語（見系爭刑案交查卷三
    第257頁）。可見被上訴人係為支付員工薪水而持上訴人之
    票向○○○借款。上訴人雖稱其員工薪水均準時發放，從未欠
    薪延付，然不能排除係因被上訴人對外借款始能準時發放，
    上訴人又未舉證證明該部分款項與上訴人業務無關及被上訴
    人有何侵占行為，其主張自難認定。
　附表序號⑤㉓支票：
　　上訴人又主張：103年7月29日，自系爭活期存款帳戶電話轉
    帳19萬元至系爭甲存帳戶，再由詹貫昇於103年7月29日持支
    票號碼0000000號支票兌現53,000元；103年8月15日，自系
    爭活期存款帳戶電話轉帳40萬元至系爭甲存帳戶，再由立順
    輪胎行於103年8月15日持支票號碼0000000號支票兌現34,00
    0元（即附表序號⑤㉓支票），雖據○○○證稱為支付○○○等人之
    薪資、住宿費、交通費等費用所用，但丙級證照係技能檢定
    内最初階的等級，非常容易考取，找尋高雄當地具有丙級證
    照之人即可，且○○○僅花7天受訓，何需另外大費周章，每月
    花費高額資金支付○○○等人之薪資、住宿費、交通費等費用
    ？系爭工程之工程承攬書係約定「甲種」勞工安全衛生主管
    ，亦與○○○考取之丙級證照不符，○○○所述顯然不合常理。況
    系爭工程現場係由○○○管理，系爭工程並未使用○○○之勞工安
    全證照，從臺中前往系爭工程現場之人員均係搭乘公司交通
    車等情，業據陳世檳於本院證述明確。足見○○○並非為上訴
    人工作，而係為被上訴人工作，自不可將○○○所為之開支均
    視為執行上訴人相關業務之用途，被上訴人應就簽發上開2
    紙支票具有法律上之原因負舉證責任云云（見本院卷第59至
    61頁）。然○○○於系爭刑案第一審審理時證稱：伊在103年間
    於上訴人公司任職，工作地點先是台塑再來是○○，系爭工程
    進場時間是103年3、4月間，但伊102年11月就先去高雄進行
    前置作業。102年12月去考勞工安全的證照才能進去工地，
    之後103年3、4月進去系爭工程工地，到103年12月離開，伊
    的薪資是從103年4月開始領到12月，伊和張宗幸、○○○的薪
    水都是被上訴人現金支付的，伊1個月薪水5萬元、張宗幸4
    萬元、○○○是借證照牌給陳世軒，1個月35,000元。另外被上
    訴人在102年12月有給伊幾萬元，讓伊和張宗幸去讀書考證
    照、住宿費及生活費，這段期間伊的交通工具是一輛BMW的
    休旅車。去高雄期間相關費用都是被上訴人支付的，伊在臺
    北、臺中、高雄3個地方跑，車子的磨損當然是由被上訴人
    支付，伊有去修理過1、2次，修車廠老闆是詹貫昇，這是伊
    朋友介紹的，修理的費用就是被上訴人支付的等語（見系爭
    刑案一審卷二第280至291頁）。參以詹貫昇於系爭刑案偵查
    中亦證稱：上訴人的員工曾到伊那邊去修車，伊的修車廠是
    立順輪胎行，上訴人開立給伊53,000元的支票，就是被上訴
    人給伊修車的費用等語（見系爭刑案交查卷三第257至258頁
    ）。足徵附表序號⑤㉓支票以詹貫昇或立順輪胎行帳戶兌現支
    票款項部分，要屬○○○為上訴人執行業務導致車輛需進行維
    修，因而由被上訴人以上開支票為○○○所支付修車款項，該
    款項自為上訴人公司業務所用。上訴人雖稱：系爭工程現場
    係由○○○管理，系爭工程並未使用○○○之勞工安全證照，從臺
    中前往系爭工程現場之人員均係搭乘公司交通車等情，業據
    ○○○於本院證述明確。然以證人○○○於本院證稱：伊與上訴人
    公司負責人陳世軒是兄弟；上訴人於103年間承攬系爭工程
    時，伊擔任系爭工程之工地主任，主要負責現場人員的工作
    分配。系爭工程在106年間完工；伊起先不知道當時上訴人
    負責人為被上訴人，陳世軒帶被上訴人到工地的時候，伊還
    以為被上訴人是陳世軒的朋友，或是進行有價剩餘物的買賣
    。後來伊看到工地文件有被上訴人的簽名，伊詢問陳世軒後
    ，才知道上訴人改由被上訴人擔任負責人。系爭工程大部分
    現場的問題都是由陳世軒處理。被上訴人很少到工地。據伊
    所知，被上訴人沒有處理工地現場的問題；系爭工程中，持
    有勞工安全證照之人有伊、程銀珍、吳俊吉。伊在系爭工程
    中認識○○○，但伊不知道系爭工程有無使用○○○之勞工安全證
    照；○○○都只是到現場辦公室去坐，伊不知道○○○在現場做什
    麼工作。程銀珍在工地擔任公安人員，工作日誌都是由程銀
    珍負責製作，至於為何係由程銀珍負責製作工作日誌，伊不
    清楚，要問陳世軒；程銀珍製作的工作日誌伊有簽名，但伊
    沒有每天簽名，也沒有全部簽名，程銀珍拿來給伊簽名的時
    候，伊就會看一下。除了伊之外，陳世軒也會看工作日誌的
    內容；上訴人臺中員工到高雄參與系爭工程，均由上訴人統
    一安排住在高雄仁武宿舍，由上訴人負擔住宿相關費用，高
    雄仁武宿舍到工地之間都有交通車接送；也有員工是自己開
    車到高雄仁武，上訴人負擔員工開自己車輛所需要的保養費
    用；據伊所知，○○○、○○○沒有在上訴人高雄仁武的宿舍住宿
    過等語（見本院卷第283至290頁），可見證人○○○擔任系爭
    工程之工地主任，卻未負責製作施工日誌，對於系爭工程是
    否有使用○○○之勞工安全證照亦不了解，與一般實際擔任工
    地主任之情顯屬有別，難認其對該工地現況有全盤瞭解，自
    無從以其證述內容作為有利上訴人之認定。況上訴人既未證
    明附表序號⑤㉓支票該部分款項支出為被上訴人不法侵占所為
    ，其主張自無從採信。
　附表序號⑱支票：
　　上訴人又主張：103年8月間，自系爭活期存款帳戶轉帳至系
    爭甲存帳戶，再由○○○於103年8月8日持支票號碼0000000號
    支票兌現21,000元（即附表序號⑱支票），雖○○○於系爭刑案
    偵查中證稱○○○等人曾向其承租房屋，因而收取租金支票，
    但此僅係○○○單方聽取○○○等人之說法，其並無親見親聞，且
    ○○○等人並非上訴人公司員工，被上訴人應負擔其個人之員
    工○○○等人之租金云云（見本院卷第61至62頁）。查○○○於系
    爭刑案偵查中證稱：伊的土地銀行南港分行帳戶是用來扣房
    貸和收租金的，伊的房子在高雄，伊是透過物業公司處理出
    租事宜，伊沒有處理過這張支票，是承租戶將支票軋進去，
    伊知道103年間有位臺中下來的人向伊承租，他說是台塑的
    配合廠商等語（見系爭刑案交查卷三第329頁）。而○○○、張
    宗幸為被上訴人派駐高雄處理系爭工程之員工，被上訴人並
    提供宿舍供其等居住乙節，業據○○○前開證述明確。上訴人
    雖又主張：上訴人員工都會集體住在高雄仁武宿舍，○○○、○
    ○○未曾住宿於該宿舍等情業據證人○○○證述明確，其等應非
    上訴人公司員工，此部分支出款項與上訴人無涉等語，然○○
    ○未全盤瞭解工地現場實際狀況乙節，業據本院認定如前，
    且若證人○○○之證述可採，○○○、○○○確實未居住於上訴人宿
    舍，其等自有另行租屋之需求，是附表序號⑱支票以○○○帳戶
    兌現支票款項部分，應屬被上訴人支付上訴人員工之租屋費
    用所為支出無訛。上訴人以○○○單方聽取○○○等人之說法，不
    足證明○○○等人為上訴人公司員工，而駁斥證人○○○之證述，
    但上訴人亦未舉證證明被上訴人並無支付員工租屋費用之必
    要，是其空言主張，要無可採。
　附表序號㉒支票：
　　上訴人又主張：103年8月15日，自系爭活期存款帳戶電話轉
    帳40萬元至系爭甲存帳戶，再由○○○於103年8月15日持支票
    號碼0000000號支票兌現5,000元（即附表序號㉒支票），雖
    據被上訴人稱係向○○○借牌所支出，但上訴人之員工○○○本身
    即有「甲種勞工安全衛生業務主管」資格，員工吳俊吉亦有
    「乙種勞工安全衛生業務主管」資格，上訴人無另向○○○借
    牌之需求。○○○實際上係為「被上訴人個人」工作，被上訴
    人應就簽發此支票係用以支付上訴人向○○○借牌費用之用途
    負舉證責任云云（見本院卷第62頁）。然○○○因系爭工程向
    上訴人領有出租專業證照之費用等情，業經○○○證述如前。
    上訴人其他員工是否有勞工安全主管資格，與被上訴人是否
    因系爭工程所需而有向○○○借牌費用之必要，尚屬無涉。上
    訴人雖又引用證人○○○於本院之證述為證，然證人○○○就工地
    現場實際狀況並未全盤瞭解，對於上訴人係借用何人之勞工
    安全證照為申報，並不清楚等情，業據證人證述明確如前，
    且被上訴人是否一定要向○○○借牌，而無向他人借牌之可能
    ，亦未見上訴人就此有何舉證，自難認此部分款項與系爭工
    程無關而為被上訴人個人支出。上訴人此部分主張，要無可
    採。
　附表序號⑬㉚支票：
　　上訴人又主張：103年7月31日，自系爭活期存款帳戶轉帳60
    萬元至系爭甲存帳戶，再由○○○於103年7月31日持支票號碼0
    000000號支票兌現50萬元；103年9月1日，自系爭活期存款
    帳戶轉帳至系爭甲存帳戶，再由○○○於103年9月1日持支票號
    碼0000000號支票兌現50萬元（即附表序號⑬㉚支票），係○○○
    借款予被上訴人個人，被上訴人開立上訴人名義支票用以清
    償其個人借款債務，與上訴人之業務無關云云（見本院卷第
    62至63頁）。然○○○於系爭刑案偵查中證稱：被上訴人曾向
    伊借錢，說他不夠錢發放工資，另外也說他工程款尚未下來
    ，需要資金兌現支票等語（見系爭刑案交查卷三第251至252
    頁），且○○○曾於103年7月10日、8月7日分別匯款47萬元、4
    7萬元至系爭活期存款帳戶（見系爭刑案一審卷一第169頁、
    第171頁）。可見被上訴人係基於發放工資而持上訴人支票
    向○○○借款，○○○並因而將借款匯入上訴人之系爭活期存款帳
    戶。而系爭活期存款帳戶既為上訴人公司所使用於業務往來
    ，其內之金錢流動自應屬公司業務，證人○○○亦以明確證稱
    被上訴人係為發放工資始向伊借款，益徵該款項係用於上訴
    人公司業務所為。上訴人無視證人證述內容及匯款資料，而
    以該借款為被上訴人個人行為為主張，自難採信。
　附表序號⑯㉛支票：
　　上訴人又主張：103年8月4日，自系爭活期存款帳戶轉帳至
    系爭甲存帳戶，再由○○○於103年8月4日持支票號碼0000000
    號支票兌現120萬元；103年9月1日，自系爭活期存款帳戶轉
    帳至系爭甲存帳戶，再由○○○於103年9月1日持支票號碼0000
    000號支票兌現200萬元（即附表序號⑯㉛支票），業據○○○於
    系爭刑案偵查中證稱伊係借款予被上訴人個人，可知被上訴
    人開立上訴人名義支票用以清償其個人借款債務，且被上訴
    人亦未舉證說明其係為處理上訴人之業務而向○○○借款云云
    （見本院卷第63頁）。而查，○○○於系爭刑案偵查中證稱：
    伊用匯款的方式借錢給被上訴人，是匯到上訴人帳戶，月息
    一分利、二分利，上訴人兌現到伊帳戶的支票，是伊借錢給
    被上訴人，被上訴人拿上訴人的票向伊借，到期伊拿支票去
    兌現等語（見系爭刑案交查卷三第311至312頁），且○○○曾
    於103年7月4日、8月11日分別將1,176,000元、196萬元款項
    存入系爭活期存款帳戶，有交易明細可佐（見系爭刑案一審
    卷一第167頁、第171頁）。可見該借款雖為被上訴人持上訴
    人公司支票向○○○借款，但○○○係將款項匯入供上訴人公司業
    務金錢往來之系爭活期存款帳戶，應認該款項係用於上訴人
    公司業務，則○○○帳戶兌現支票款項部分（即附表序號⑯㉛支
    票），自與上訴人公司業務相關無訛。上訴人無視證人內容
    及匯款資料，單以該借款為被上訴人個人行為為主張，自難
    採信。
　附表序號⑳支票：
　　上訴人又主張：103年8月間，自系爭活期存款帳戶轉帳至系
    爭甲存帳戶，再由○○○於103年8月12日持支票號碼0000000號
    支票兌現20萬元（即附表序號⑳支票），雖據俞有芳於系爭
    刑案偵查中證稱該支票是用來支付酒店消費的錢，然上訴人
    既已取得系爭工程，自無需事後特別到酒店與幹部打關係，
    該消費應係被上訴人開立上訴人名義支票用於其個人債務，
    被上訴人自應就其受有利益具有法律上原因負擔舉證責任云
    云（見本院卷第64頁）。惟查，以俞有芳於系爭刑案偵查中
    證稱：○○○是伊妹妹，伊借用她的帳戶使用，上訴人20萬元
    支票是被上訴人用來支付酒店消費的錢，其他部分用匯款等
    語（見系爭刑案交查卷三第284頁），及○○○於系爭刑案第一
    審證稱：系爭工程拆除期間，因為高雄廠要移去仁武廠，高
    雄廠原本有的東西、或拆除的界線等都要請教他們工程部的
    人，所以會和他們幹部去酒店喝酒打關係。陳世軒自己也去
    過1、2次，去的次數已經數不清，消費的款項都是被上訴人
    去結清的等語（見系爭刑案一審卷二第291至294頁）。可見
    被上訴人係為順利完成系爭工程拆除作業，而與○○公司或台
    塑公司幹部至酒店消費，被上訴人並以該支票用以支付消費
    款，該款項與系爭工程自有相關。上訴人雖否認○○○為上訴
    人公司員工，但就此部分未見上訴人為舉證，而○○○亦確有
    於系爭工程工地作業，並領取上訴人公司薪資，已如前述，
    自無由以上訴人單方否認，即認該證人證述不可採。是上訴
    人此部分主張，要屬無據。
　附表序號㉖支票：
　　上訴人又主張：103年9月1日，自系爭活期存款帳戶轉帳至
    系爭甲存帳戶，再由徐竹勝於103年9月1日持支票號碼00000
    00號支票兌現71,000元（即附表序號㉖支票），依○○○於系爭
    刑案偵查中證稱，其係借款予被上訴人，再將該支票交給徐
    竹勝代收等語，可知被上訴人開立上訴人名義支票用以清償
    其個人借款債務。被上訴人亦未舉證說明其係為處理上訴人
    之業務而向○○○借款云云（見本院卷第64至65頁）。而依徐
    竹勝於系爭刑案偵查中證稱：上訴人之71,000元支票是一位
    李小姐給伊，她拿給伊代收這張支票等語（見系爭刑案交查
    卷二第178頁），核與○○○於系爭刑案偵查中證稱：上訴人之
    71,000元支票是伊從被上訴人那邊拿到的，這是被上訴人向
    伊借錢的還款，後來伊就交給徐竹勝代收等語（見系爭刑案
    交查卷二第178頁）相符。可見該支票為被上訴人為向○○○借
    款而交付，並經○○○交予徐竹勝代收。而上訴人公司於施作
    系爭工程時，屢屢因資金不足，而有透過被上訴人對外借款
    週轉之情，甚或連系爭工程之介紹費亦經被上訴人向他人借
    款以供支付，業據本院認定如前。且被上訴人基於上訴人公
    司業務所需，有開立公司支票對外借款之行為，已如前述，
    則單以○○○與上訴人無關，不能作為該筆借款為被上訴人與○
    ○○之私人借款之證明。上訴人就此主張又未舉證以實其說，
    單以系爭活期存款帳戶轉帳30萬元係用以清償○○○之欠款，
    尚難認被上訴人就該款項有侵占行為。上訴人此部分主張，
    要無可採。
　附表序號㉙支票：
　　上訴人又主張：103年9月1日，自系爭活期存款帳戶轉帳至
    系爭甲存帳戶，再由○○○於103年9月1日持支票號碼0000000
    號支票兌現40萬元（即附表序號㉙支票），據○○○於系爭刑案
    偵查中證稱上訴人公司40萬元支票是伊姐姐陳佳韋將支票兌
    現到伊帳戶，伊姐姐說是男友○○○的朋友借錢用支票還款，
    可知○○○係借款予被上訴人個人。被上訴人亦未舉證說明其
    係為處理上訴人之業務而向○○○借款云云（見本院卷第65頁
    ）。然依○○○於系爭刑案偵查中證稱：上訴人40萬元支票是
    伊姊姊陳佳韋將支票兌現到伊的帳戶，她說是她男友○○○的
    朋友向他借錢，結果拿支票還款，所以借伊的帳戶去兌現這
    張支票，兌現後伊跟伊姊將錢領出來，交給伊姊等語（見系
    爭刑案交查卷二第176至177頁），且○○○曾於103年8月11日
    將38萬元存入系爭活期存款帳戶，有系爭活期存款帳戶交易
    明細可佐（見系爭刑案一審卷一第171頁）。自此觀之，被
    上訴人係以此支票向○○○借款，○○○亦將借款匯入上訴人公司
    業務往來之系爭活期存款帳戶內，顯與一般私人借貸係將借
    款匯入私人帳戶內有別，且系爭活期存款帳戶既為上訴人公
    司所使用於業務往來，其內之金錢流動自應屬公司業務，上
    訴人又未舉證證明該款項與上訴人公司業務無關，則上訴人
    此部分主張，自難採信。
　附表序號㉘支票：
　　上訴人又主張：103年9月1日，自系爭活期存款帳戶轉帳至
    系爭甲存帳戶，再由○○○於103年9月1日持支票號碼0000000
    號支票兌現25萬元（即附表序號㉘支票），經○○○於系爭刑案
    偵查中證稱：支票是○○○給伊的，因為○○○欠伊25萬元，這是
    他還給伊的款項等語；被上訴人亦自承其有向○○○借款，可
    知○○○係借款予被上訴人個人。被上訴人亦未舉證說明其係
    為處理上訴人之業務而向○○○借款云云（見本院卷第66頁）
    。然○○○於系爭刑案偵查中證稱：支票是○○○給伊的，因為○○
    ○欠伊25萬元，這是他還給伊的款項等語（見系爭刑案交查
    卷二第180頁），佐以○○○曾於103年8月1日將25萬元存入系
    爭活期存款帳戶，有系爭活期存款帳戶交易明細可佐（見系
    爭刑案一審卷一第171頁），可見該支票與○○○匯入上訴人之
    系爭活期存款帳戶內之款項有關。應認被上訴人係以此支票
    向○○○借款，○○○再將借款匯入上訴人公司業務往來之系爭活
    期存款帳戶內，此情顯與一般私人借貸係將借款匯入私人帳
    戶內有別，且系爭活期存款帳戶既為上訴人公司所使用於業
    務往來，其內之金錢流動自應屬公司業務，上訴人又未舉證
    證明該款項與上訴人公司業務無關，則上訴人此部分主張，
    自難採信。
　附表序號㊱支票：
　　上訴人又主張：103年9月11日，自系爭活期存款帳戶電話轉
    帳150萬元至系爭甲存帳戶，再由游智健於103年9月11日持
    支票號碼0000000號支票兌現150萬元（即附表序號㊱支票）
    ，上訴人與○○○、游智健並無任何關係，被上訴人於系爭刑
    案中辯稱伊與○○○有借貸關係，該支票可能係○○○票貼給游智
    健去提示兌現等語，倘若為真，○○○係借款予被上訴人個人
    ，被上訴人以系爭甲存帳戶内之款項清償其個人借款債務，
    已構成不當得利，且○○○於103年9月11日匯款150萬元至系爭
    活期存款帳戶，此與游智健於同日提示支票兌現150萬元票
    款屬各自獨立之利益變動關係，不能合併兩筆金流而認為上
    訴人並未發生任何損害云云（見本院卷第66至68頁）。然查
    ，○○○曾於103年9月11日將現金150萬元存入系爭活期存款帳
    戶，而該帳戶於該筆存款後隨即將150萬元以電話轉帳至系
    爭甲存帳戶，並於游智健帳戶兌現附表序號㊱支票，有系爭
    活期存款帳戶交易明細可參（見系爭刑案一審卷一第173頁
    ）。是被上訴人辯稱○○○僅係利用支票帳戶過帳，實際上並
    無任何支出，非屬無據。上訴人又未舉證證明此筆款項業遭
    被上訴人侵吞入己，自難認被上訴人應負何不當得利之返還
    責任。
　附表序號⑥支票：
　　上訴人又主張：103年7月30日，自系爭活期存款帳戶電話轉
    帳153萬元至系爭甲存帳戶，再由○○○於103年7月30日持支票
    號碼0000000號支票兌現20萬元（即附表序號⑥支票），因上
    訴人與○○○並無任何關係，若被上訴人曾向○○○借款，則該筆
    借款債務應由被上訴人自行負擔云云（見本院卷第68至69頁
    ）。而依證人○○○於本院證述：伊不認識被上訴人。但伊知
    道被上訴人是伊配偶○○○的朋友。伊幾乎沒有參與過伊配偶
    的資金往來，也不知道伊配偶與被上訴人之間有無金錢往來
    ；伊沒有看過附表序號⑥支票，也不知道該支票背面所載帳
    號之帳戶是否為伊所有。伊在華南銀行有開戶，但該帳戶都
    是伊配偶在使用，存摺也由伊配偶保管，伊完全沒有使用過
    ，所以伊不知道帳號，也不清楚該帳戶中的資金往來，也沒
    有印象曾於103年8月7日匯款20萬元至上訴人的帳戶等語（
    見本院卷第277至278頁）；證人○○○於本院證述：伊與被上
    訴人是認識十幾年的朋友。被上訴人曾經向伊借款，近8、9
    年間，伊與被上訴人間陸陸續續有金錢往來。伊等約定利息
    月息百分之三。目前被上訴人還有欠伊錢。被上訴人向伊借
    款時，沒有告訴伊借款之用途，伊只知道被上訴人是上訴人
    公司負責人，不確定被上訴人什麼時候卸任，被上訴人沒有
    擔任上訴人公司負責人時，也有向伊借錢；伊沒有看過附表
    序號⑥支票，該支票背面提示人之帳號（000000000000）不
    是伊的。伊配偶○○○在華南銀行有開立帳戶，該帳戶實際是
    伊在使用，但該帳戶之帳號伊不確定；被上訴人拿票向伊借
    錢，伊曾經使用○○○在華南銀行開立之帳戶兌現支票，上開
    面額20萬元之支票應該是被上訴人向伊借款20萬元的證明等
    語（見本院卷第280至283頁）。可見附表序號⑥支票雖係於○
    ○○之帳戶兌現，但因該帳戶係由○○○在使用，應係被上訴人
    以該支票向○○○借款，○○○始以○○○之帳戶兌現該支票。而○○○
    之帳戶曾於103年7月7日匯款20萬元至系爭活期存款帳戶，
    有系爭活期存款帳戶交易明細可佐（見系爭刑案一審卷一第
    171頁），參以證人○○○於本院證述：系爭活期存款帳戶之交
    易明細中，雖然有一筆103年7月7日○○○匯款25萬元的記錄，
    但時間太久了，伊沒有印象。伊如果有匯款給上訴人，應該
    就是被上訴人請伊匯款的，因為伊與上訴人沒有業務往來。
    伊也會使用○○○的銀行帳戶匯款給其他人當作借款使用等語
    （見本院卷第280至283頁）。則以該票款與匯款金額相同，
    時間相近，應有相關。雖證人○○○就該匯款緣由已不復記憶
    ，但以該款項匯入上訴人公司業務往來之系爭活期存款帳戶
    乙節，應可認該匯款為上訴人公司業務無訛。且證人○○○與
    上訴人間有無業務往來，與被上訴人為上訴人公司業務使用
    而借款，並無直接關聯，上訴人又未舉證證明該款項與上訴
    人公司業務無關，其此部分主張，自難採信。
　附表序號⑮㉕支票：
　　上訴人又主張：103年8月1日，自系爭活期存款帳戶電話轉
    帳185,000元至系爭甲存帳戶，再由和新小客車租賃股份有
    限公司（下稱和新公司）於103年8月1日持支票號碼0000000
    號支票兌現185,000元；103年8月15日，自系爭活期存款帳
    戶電話轉帳40萬元至系爭甲存帳戶，再由和新公司於103年8
    月15日持支票號碼0000000號支票兌現185,000元（即附表序
    號⑮㉕支票），依○○○之證述，被上訴人提供予其之交通工具
    是一輛BMW的休旅車，而被上訴人未經陳世軒之事前同意，
    逕自向和新公司承租之汽車為BENZ CL63 AMG短軸自用轎車
    ，足見○○○所使用之車輛（BMW)與和新公司所出租之車輛（B
    ENZ)不同，該款項自與上訴人之公司業務無關云云（本院卷
    第69頁）。然查，被上訴人將其所有之車牌號碼0000-00號
    自用小客車移轉登記予和新公司，和新公司另行將車牌選號
    為000-0000號，被上訴人復以上訴人名義向和新公司貸款後
    再簽訂車輛租賃契約書，約定每月償還185,000元，除第一
    筆保證金由○○○匯款予和新公司外，其餘12期款係由被上訴
    人開立上訴人支票支付，被上訴人因而開立附表序號⑮㉕支票
    予和新公司等情，有汽車出租單、行車執照、車輛租賃契約
    書、租金收入解款明細在卷可佐（見系爭刑案交查卷二第10
    6至109頁，系爭刑案他字卷第113至115頁）。則被上訴人確
    有向和新公司以上訴人名義承租000-0000號BENZ自用小客車
    ，並以上訴人支票作為各期租金之支付，此情本屬公司租車
    之業務行為。而雖該車款與○○○所稱之BMW不同，但不能排除
    被上訴人有另承租他台車供作公司業務使用之必要。上訴人
    就此並未舉證證明被上訴人有蓄意侵占該票款之情，自難認
    被上訴人此部分所為與上訴人公司業務無關，則上訴人此部
    分主張，要無可採。
　附表序號③支票：
　　上訴人又主張：103年7月25日，自系爭活期存款帳戶轉帳20
    0萬元至系爭甲存帳戶，再由鼎鉅興業公司於103年7月25日
    持支票號碼0000000號支票兌現200萬元（即附表序號③支票
    ），應屬被上訴人與第三人間之債務關係，應由被上訴人負
    責云云（見本院卷第70頁）。然鼎鉅興業公司與上訴人公司
    均為公司行號，彼此生意往來以票據作為付款工具，與常情
    無違。上訴人既主張此部分款項與上訴人公司業務往來無涉
    ，係基於被上訴人不法侵占行為而由被上訴人所得，即應就
    此節負舉證責任，已如前述，上訴人就此均未舉證，自難認
    其主張有據。
　附表序號⑦支票：
　　上訴人又主張：103年7月30日，自系爭活期存款帳戶轉帳15
    3萬元至系爭甲存帳戶，再由○○○於103年7月30日持支票號碼
    0000000號支票兌現20萬元（即附表序號⑦支票），上訴人與
    ○○○向來並無往來，應由被上訴人負責云云（見本院卷第87
    頁）。然一般公司間或公司與個人間之交易過程，以支票作
    為公司業務往來之付款工具，甚為常見，○○○雖為個人，但
    非不能與上訴人公司為業務往來，且其所兌現之票款，僅係
    當日轉入系爭甲存帳戶之款項中之部分，亦與一般刻意製造
    複雜金錢流向以從中侵占部分款項挪為己用之情有別。而上
    訴人又未舉證證明此部分款項與上訴人公司業務無關，係基
    於被上訴人不法侵占行為而由被上訴人所得，自難認其主張
    有據。
　附表序號⑧支票：
　　上訴人又主張：103年7月30日，自系爭活期存款帳戶轉帳15
    3萬元至系爭甲存帳戶，再由○○於103年7月30日持支票號碼0
    000000號支票兌現264,000元（即附表序號⑧支票），應屬被
    上訴人與第三人間之債務關係，應由被上訴人負責云云（見
    本院卷第70頁）。而據證人○○於本院證述：伊不認識被上訴
    人；對附表序號⑧支票沒有印象，但該支票背面記載的帳號
    （000000000000）是伊在中國信託帳戶的帳號。但該支票所
    載發票日距今已久，且伊做生意，往來的支票很多，伊沒有
    辦法確定該支票有無兌現過等語（見本院卷第277頁）。可
    見證人○○生意往來支票很多，對於此張支票之取得原因雖已
    無從記憶，但應為其做生意所得。而上訴人公司與證人○○有
    生意往來非不能想像，上訴人既主張此部分款項與上訴人公
    司業務往來無涉，係基於被上訴人不法侵占行為而由被上訴
    人所得，卻未就此為舉證，自難認其主張有據。
　附表序號⑫支票：
　　上訴人又主張：103年7月31日，自系爭活期存款帳戶轉帳60
    萬元至系爭甲存帳戶，再由○○○於103年7月31日持支票號碼0
    000000號支票兌現25萬元（即附表序號⑫支票），應屬被上
    訴人與第三人間之債務關係，與上訴人無涉云云（見本院卷
    第70頁）。然被上訴人曾有為上訴人公司業務往來之需要，
    持上訴人名義支票向○○○借款，再由○○○將該支票轉給○○○兌
    現之情，業據前開認定明確，則○○○取得上開支票之原因，
    即不能排除係被上訴人另向他人或○○○借款，再由其將支票
    轉給○○○，或係被上訴人直接向其借款。然○○○既取得上訴人
    公司支票，該兌現款項又係經由系爭活期存款帳戶中所轉入
    系爭甲存帳戶，應可認該款項與上訴人公司業務相關。上訴
    人既主張此部分款項與上訴人公司業務往來無涉，係基於被
    上訴人不法侵占行為而由被上訴人所得，卻未就此為舉證，
    自難認其主張有據。
　附表序號㉑支票：
　　上訴人又主張：103年8月15日，自系爭活期存款帳戶電話轉
    帳40萬元至系爭甲存帳戶，再由晟泰當舖負責人戰義國於10
    3年8月15日持支票號碼0000000號支票兌現40萬元（即附表
    序號㉑支票），應屬被上訴人與第三人間之債務關係，與上
    訴人無涉云云（見本院卷第70頁、第90頁）。經證人戰義國
    於本院證述：伊不認識被上訴人及上訴人；附表序號㉑支票
    ，伊有印象。該支票背面所載之背書人「○○○」持該支票向
    伊經營的承泰當舖借錢，○○○沒有說借錢的原因，該支票有
    在承泰當舖設於聯邦銀行之帳戶內兌現等語（見本院卷第13
    2至133頁）；與前開○○○於系爭刑案偵查中證稱：支票是○○○
    給伊的，因為○○○欠伊25萬元，這是他還給伊的款項等語（
    見系爭刑案交查卷二第180頁）相符，應係被上訴人以上訴
    人公司支票與○○○為金錢往來，再由○○○將上訴人支票轉手他
    人兌現。而被上訴人與○○○間之金錢往來，係為了上訴人公
    司業務所需，業據本院認定如前。上訴人又未舉證證明此部
    分票款與公司業務無涉，係基於被上訴人不法侵占行為而由
    被上訴人所得，自難認其主張有據。
　附表序號㉗支票：
　　上訴人又主張：103年9月1日，自系爭活期存款帳戶電話轉
    帳至系爭甲存帳戶，再由○○○於103年9月1日持支票號碼0000
    000號支票兌現10萬元（即附表序號㉗支票），應屬被上訴人
    與第三人間之債務關係，與上訴人無涉云云（見本院卷第70
    頁）。然該支票既為被上訴人綜理公司業務期間以上訴人公
    司名義所開立，該票款即應認與上訴人公司業務相關，始符
    常態事實。上訴人既主張此部分款項與上訴人公司業務往來
    無涉，係基於被上訴人不法侵占行為而由被上訴人所得，卻
    未就此為舉證，自難認其主張有據。
　附表序號㉟支票：
　　上訴人又主張：103年9月1日，自系爭活期存款帳戶電話轉
    帳至系爭甲存帳戶，再由○○○103年9月1日持支票號碼000000
    0號支票兌現4萬元（即附表序號㉟支票），應屬被上訴人與
    第三人間之債務關係，與上訴人無涉云云（見本院卷第70頁
    ）。而依證人○○○本院之證述：伊不認識被上訴人、上訴人
    及陳世軒；附表序號㉟支票伊有印象。該支票背面之提示人
    存款帳號或代號欄手寫帳號「00000000000000」等數字是伊
    的筆跡，但伊對該支票如何取得，做何用途，完全沒有印象
    ，伊的生活圈都是在北部及南部，與臺中沒有關係。伊於10
    3年間有與朋友合資做生意，但是投資做生意的老闆是外國
    人，就算收到支票也是北部的支票，不會是中部的支票等語
    （見本院卷第247至248頁），可見證人雖就該支票之由來已
    不復記憶，但可確認該支票背面委託取款之帳戶為其個人帳
    戶。而證人○○雖證稱不認識被上訴人，然被上訴人前已有多
    次持上訴人公司支票向他人借款，再由他人將該支票轉給第
    三人之情，則證人○○是否亦係由被上訴人借款之人處轉得，
    非不可能。而該支票既為被上訴人綜理公司業務期間以上訴
    人公司名義所開立，該票款即應認與上訴人公司業務相關，
    始符常態事實。上訴人主張此部分款項與上訴人公司業務往
    來無涉，係基於被上訴人不法侵占行為而由被上訴人所得，
    卻未就此為舉證，自難認其主張有據。
  另就附表序號⑰支票部分，業據○○○於系爭刑案偵查中證稱：
    上訴人兌現到伊帳戶的支票，是○○○拿給我的，這張支票是○
    ○○對伊的還款等語（見系爭刑案交查卷三第330頁）。參以○
    ○○於系爭刑案偵查中亦證稱：這張支票是被上訴人向伊借款
    ，有可能是伊拿這張支票向○○○借款或請她代收等語（見系
    爭刑案交查卷三第331頁）。而○○○曾分別於103年7月14日、
    8月4日各匯款114,650元、100萬元、180萬元至系爭活期存
    款帳戶，業據本院於㈤認定明確。是附表序號⑰支票以○○○帳
    戶兌現支票款項部分，要屬被上訴人返還先前向○○○借款之
    本息無訛。而被上訴人為承攬系爭工程資金不足，有向○○○
    借款調度資金，○○○並因而將借款匯入系爭活期存款帳戶等
    情，已如前述，則上訴人公司支票及系爭活期存款帳戶既均
    為上訴人公司業務所用，被上訴人又係基於公司資金不足而
    向○○○借款，則○○○取得該支票之原因自與上訴人公司業務相
    關。上訴人主張此部分款項與上訴人公司業務往來無涉，係
    基於被上訴人不法侵占行為而由被上訴人所得，卻未就此為
    舉證，自難認其主張有據。
　基上，上訴人主張被上訴人以不法侵占方式取得如附表所示
    之款項，自應由上訴人就被上訴人為不法侵占行為負舉證責
    任，然上訴人既未舉證證明被上訴人就附表編號1之2、4及
    序號⑭、㉔支票所示以外款項有不法侵占之行為，亦未舉證證
    明該金錢流動與上訴人公司業務無涉，則上訴人主張被上訴
    人依民法第179條規定應返還該部分款項，自屬無據。
四、綜上所述，上訴人依民法第179條規定請求被上訴人除原審
    已判命給付之89萬元本息外，再給付其20,109,770元及自起
    訴狀繕本送達翌日起至清償日止按年息5％計算之利息，為無
    理由，應予駁回。是則，原審就上開不應准許部分，駁回上
    訴人之請求，經核於法並無不合，上訴人上訴意旨就其敗訴
    部分求予廢棄改判，為無理由，應予駁回。
五、本件事證已臻明確，兩造其餘之攻擊或防禦方法及所用之證
    據，經本院斟酌後，認為均不足以影響本判決之結果，爰不
    逐一論列，附此敘明。
六、據上論結，本件上訴為無理由，爰判決如主文。
中　　華　　民　　國　　111 　年　　9 　　月　　27　　日
                  民事第五庭    審判長法　官  黃綵君
　　　　　　　　　　　　　　          法　官  吳崇道
　　　　　　　　　　　　　　　        法　官  楊珮瑛
正本係照原本作成。
上訴人20日內得以適用法規違背法令為由提起上訴。　　
如不服本判決，應於收受送達後20日內向本院提出上訴書狀，其
未表明上訴理由者，應於提出上訴後20日內向本院補提理由書狀
（均須按他造當事人之人數附繕本）。因疫情而遲誤不變期間，
得向法院聲請回復原狀。
上訴時應提出委任律師或具有律師資格之人之委任狀；委任有律
師資格者，另應附具律師資格證書及釋明委任人與受任人有民事
訴訟法第466條之1第1項但書或第2項所定關係之釋明文書影本。
如委任律師提起上訴者，應一併繳納上訴裁判費。

                                      書記官  金珍華
　　　　　　　　　　　　　　　　　　　
中　　華　　民　　國　　111 　年　　9 　　月　　27　　日
附  表：
系爭活期存款帳戶之款項流向     系爭甲存帳戶之支票兌現日期及支票金額    編號 日期 金額  款項流向 支票號碼 支票兌現日期 票面金額 支票兌現之帳戶所有人 1 103年7月22日 1 20萬元 轉帳至劉元盛臺灣銀行帳號000000000000號帳戶 X X X  X   2 20萬元 提領現金後，無摺存款至其子○○○之臺灣銀行帳號000000000000號帳戶       3 100萬元 轉帳至○○○之三信銀行帳號0000000000號帳戶       4 10萬元 提領現金後，匯款至其母劉陳英梅之中華郵政帳號00000000000000號帳戶       5 70萬元 轉帳至建展公司系爭甲存帳戶 ①0000000 ①103年7月22日 ①70萬元 ①簡世軒 2 103年7月24日 11萬元  電話轉帳至建展公司系爭甲存帳戶 ②0000000 ②103年7月25日 ②11萬元 ②○○○ 3 103年7月25日 200萬元  轉帳至建展公司系爭甲存帳戶 ③0000000 ③103年7月25日 ③200萬元 ③鼎鉅興業 4 103年7月28日 20萬元  現金提領 X X X X 5 103年7月28日 1 550,900元 轉帳至○○○彰化銀行帳號00000000000000號帳戶       2 50萬元 轉帳至建展公司系爭甲存帳戶 ④0000000 ④103年7月28日 ④50萬元 ④簡世軒 6 103年7月29日 19萬元  電話轉帳至建展公司系爭甲存帳戶 ⑤0000000 ⑤103年7月29日 ⑤53,000元 ⑤詹貫昇 7 103年7月29日 20萬元  轉帳至○○○合作金庫帳號0000000000000號帳戶 X X X X 8 103年7月30日 1 2萬元 轉帳至劉元盛匯豐銀行帳號00000000000000號帳戶       2 15萬元 轉帳至劉元盛匯豐銀行帳號000000000000號帳戶       3 153萬元 轉帳至建展公司系爭甲存帳戶 ⑥0000000 ⑦0000000 ⑧0000000 ⑨0000000 ⑥103年7月30日 ⑦103年7月30日 ⑧103年7月30日 ⑨103年7月30日 ⑥20萬元 ⑦20萬元 ⑧264,000元 ⑨100萬元 ⑥○○○ ⑦○○○ ⑧○○ ⑨○○○ 9 103年7月31日 60萬元  轉帳至建展公司系爭甲存帳戶 ⑩0000000 ⑪0000000 ⑫0000000 ⑬0000000 ⑭0000000 ⑩103年7月31日 ⑪103年7月31日 ⑫103年7月31日 ⑬103年7月31日 ⑭103年7月31日 ⑩12萬元 ⑪22萬元 ⑫25萬元 ⑬50萬元 ⑭50萬元 ⑩簡世軒 ⑪○○○ ⑫○○○ ⑬○○○ ⑭劉清國 10 103年8月1日 185,000元  電話轉帳至建展公司系爭甲存帳戶 ⑮0000000 ⑮103年8月1日 ⑮185,000元 ⑮和新 11 103年8月4日 50萬元  現金提領 X X X X 12 103年8月4日 1 128萬元 轉帳至○○○彰化銀行帳號00000000000000號帳戶       2 30萬元 轉帳至○○○郵局帳號00000000000000號帳戶       3 120萬元 轉帳至建展公司系爭甲存帳戶 ⑯0000000 ⑰0000000 ⑱0000000 ⑲0000000 ⑳0000000 ⑯103年8月4日 ⑰103年8月7日 ⑱103年8月8日 ⑲103年8月11日 ⑳103年8月12日 ⑯120萬元 ⑰196,000元 ⑱21,000元 ⑲320萬元 ⑳20萬元 ⑯○○○ ⑰○○○ ⑱○○○ ⑲○○○ ⑳○○○   4 219,940元 存欠付現至建展公司系爭甲存帳戶     13 103年8月7日 20萬元  電話轉帳至建展公司系爭甲存帳戶     14 103年8月8日 5,000元  電話轉帳至建展公司系爭甲存帳戶     15 103年8月11日 311萬元  轉帳至建展公司系爭甲存帳戶     16 103年8月12日 20萬元  電話轉帳至建展公司系爭甲存帳戶     17 103年8月14日 3萬元  現金提領 X X X X 18 103年8月15日 40萬元  電話轉帳至建展公司系爭甲存帳戶 ㉑0000000 ㉒0000000 ㉓0000000 ㉔0000000 ㉕0000000 ㉑103年8月15日 ㉒103年8月15日 ㉓103年8月15日 ㉔103年8月15日 ㉕103年8月15日 ㉑40萬元 ㉒5,000元 ㉓34,000元 ㉔9萬元 ㉕185,000元 ㉑晟泰當鋪 ㉒○○○ ㉓立順輪胎行 ㉔陳秀芸 ㉕和新 19 103年9月1日 1260萬元  電話轉帳至建展公司系爭甲存帳戶 ㉖0000000 ㉗0000000 ㉘0000000 ㉙0000000 ㉚0000000 ㉛0000000 ㉜0000000 ㉝0000000 ㉞0000000 ㉟0000000 ㉖103年9月1日 ㉗103年9月1日 ㉘103年9月1日 ㉙103年9月1日 ㉚103年9月1日 ㉛103年9月1日 ㉜103年9月1日 ㉝103年9月1日 ㉞103年9月1日 ㉟103年9月1日 ㉖71,000元 ㉗10萬元 ㉘25萬元 ㉙40萬元 ㉚50萬元 ㉛200萬元 ㉜320萬元 ㉝530萬元 ㉞98,000元 ㉟4萬元 ㉖徐竹勝 ㉗○○○ ㉘○○○ ㉙○○○ ㉚○○○ ㉛○○○ ㉜○○○ ㉝○○○ ㉞簡世軒 ㉟○○ 20 103年9月1日 65萬元  電話轉帳至建展公司系爭甲存帳戶     21 103年9月11日 150萬元  電話轉帳至建展公司系爭甲存帳戶 ㊱0000000 ㊱103年9月11日 ㊱150萬元 ㊱游智健